【裁判字號】    88,上訴,4191
【裁判日期】    890118
【裁判案由】    水土保持法等
【裁判全文】
臺灣高等法院刑事判決                  八十八年度上訴字第四一九一號
    上  訴  人  臺灣基隆地方法院檢察署檢察官
    被      告  甲○○
右上訴人因被告違反水土保持法案件，不服臺灣基隆地方法院八十八年度訴字第六０
號，中華民國八十八年十月十四日第一審判決（起訴案號：臺灣基隆地方法院檢察署
八十七年度偵字第五０六七號）提起上訴，本院判決如左：
    主      文
上訴駁回。
    理      由
一、公訴意旨略以：被告甲○○明知基隆市○○區○○段東勢坑小段地號七一七之一
    、七八０之十二號土地分別為基隆市政府、台灣省政府所有之山坡地及保安林地
    ，竟未經同意，擅自於附圖所示之原有小路旁，開挖山壁、墾殖整地，造成兩旁
    山壁土石、樹木崩落，水土流失，因認被告涉犯水土保持法第三十二條第一項、
    山坡地保育利用條例第三十四條第一項、森林法第五十一條第二項等罪名。
二、按犯罪事實應依證據認定之，無證據不得推定其犯罪事實，刑事訴訟法第一百五
    十四條定有明文。公訴人認被告涉有右述犯行，無非以被告於偵查中自承確有開
    挖整地之行為，並有現場照片可佐，公訴人並曾到場勘驗云云為主要論據。惟訊
    據被告甲○○則堅決否認有何犯行，並辯稱伊並未在原有小路旁開挖整地，伊所
    墾殖之範圍均在自有之土地內，且伊於偵查中僅表示為避免蛇類、蜈蚣侵襲，曾
    在自有同段七四二地號土地與同段七八０之十二號公有山坡地交界處清除雜草，
    並未承認在公有山坡地開挖整地之事實等語。
三、經查：(一)如附圖所示Ａ、Ｂ、Ｃ、Ｄ、Ｅ、Ｆ、Ｇ、Ｈ部分之既成道路，經原
    審實地勘驗結果，道路兩旁草木茂盛、濃密，未見開挖山壁跡象，有勘驗筆錄及
    現場照片多張可佐。再證人即當地里長陳德昌於原審審理中結證稱：現場道路是
    既成道路，從我小時候就有，而且大小差不多就是這樣，並沒有經過拓寬等語。
    另證人即當初查報本案之暖暖區公所職員蕭進陽亦證稱：八十七年七、八月間，
    我們看到被告在施工蓋水池，我們就下去看，但是被告有提出申請核准之公文，
    我們就沒查報。後來我們從衛星圖照發現當地地表有改變，再去現場看，發現地
    上有鋪級配 (廢磚），但看不出來道路有拓寬之跡象等語。是依上述事證，顯見
    該條既成山路並未遭開挖山壁加以拓寬，縱有拓寬，亦無任何證據可資認定係被
    告所為。又附圖Ａ部分上方之東勢坑產業道路雖有路基掏空之現象，流失之土石
    、樹木等並順著山勢滑落至下方之小路上，然此純係因八十七年九、十月間楊妮
    颱風、瑞伯颱風、芭比絲颱風相繼來襲後造成，業據證人陳德昌證述甚為明確，
    並有八十七年天候晴雲雨紀錄表及剪報影本可稽；經原審會同海洋大學李光敦教
    授到場鑑定，亦認產業道路崩塌與下方之小路是否拓寬並無關聯，此有海洋大學
    八八海河字第三七五七號函附之鑑定書可佐。至卷附所謂水土流失之現場照片，
    經本院詳加比對現場地貌，其中部分係被告於自有土地上墾殖、興築工作物後之
    情形，部分為東勢坑產業道路崩塌之狀況，餘則為上述既成道路上鋪有級配之照
    片，無一可資佐證被告確在上開土地開挖山壁之事實。是本件公訴人僅依基隆市
    政府建設局農林課承辦人員之個人意見，未見提出任何證據，逕以推測方式遽認
    被告有開挖山壁之犯行，衡諸證據法則，實難令人苟同。(二)原審依被告之聲請
    ，於八十八年九月二日庭期中，當庭勘驗八十七年十一月十七日之偵訊錄音帶，
    發現被告於偵查中確僅表示曾在自有土地與公有地之交界間除草，並未承認砍樹
    、整地之行為。是該日之偵查筆錄確有誤載，難認被告曾自白犯罪。雖依警訊卷
    中現場照片所示，鄰接被告所有七四二地號土地旁之公有山坡地上，確有樹木傾
    倒之跡象，惟此究係樹木自然死亡？或係被告砍伐所致？實難加以認定。於本件
    中亦無其他證據可資認定被告確有砍樹整地之行為。況衡諸常情，被告墾殖種植
    山葯等作物之範圍均在附圖所示之七四二、七四四地號之自有土地上，實無必要
    另行在上述山坡上砍樹、整地而未加任何利用行為。（三）又本院函基隆市政府
    覆稱；本案相關之鑑定報告書涉及專業知識領域建請依海洋大學八十八年六月七
    日八八海河字第三七五七號函專業鑑定內容為憑。本諸罪疑唯輕原則，應認被告
    所辯為可採。至被告所為之除草行為，其目的在避免蛇類、蜈蚣侵擾，本質上非
    為農用，難認係「墾殖」行為，亦無所謂「占用」、「開發」之可言，自不合致
    於山坡地保育利用條例第三十四條第一項及森林法第五十一條第二項之構成要件
    。再被告除草整地後，該地段之山坡地，在不受人為施工之干擾情況下，應無水
    土流失之虞，亦有上述鑑定書附卷可稽，是其所為亦非水土保持法第三十二條所
    處罰之行為。
四、綜上所述，本件僅得證明被告確有在公有山坡地進行除草之行為，而此單純之除
    草整地行為，未生水土流失，難認業已違反起訴意旨所指之諸罪名，此外復查無
    其他證據足資認定被告犯罪。原審為無罪判決之諭知，於法並無不合，應予維持
    。公訴人上訴意旨仍執前詞，指摘原判決不當，自無理由，應予駁回。
據上論斷，應依刑事訴訟法第三百六十八條，判決如主文。
本案經檢察官陳維練到庭執行職務。
中    華    民    國    八十九    年      一        月        十八      日
                            臺灣高等法院刑事第一庭
                                審判長法  官  李  相  助
                                      法  官  王  振  興
                                      法  官  蔡  光  治
右正本證明與原本無異。
如不服本判決應於收受送達後十日內向本院提出上訴書狀，其未敘述上訴之理由者並
得於提起上訴後十日內向本院補提理由書（均須按他造當事人之人數附繕本）。
                                      書記官  王  才  生
中    華    民    國    八十九    年      一        月      二十一      日


司法院資訊處製作；財團法人民間司法改革基金會備份。
